臺灣嘉義地方法院民事判決　　　　　　　 94年度勞訴字第5號
原　　　告　甲○○
訴訟代理人　廖道成律師
被　　　告　私立大同技術學院
法定代理人　乙○○
訴訟代理人　林德昇律師
複代理人　　莊安田律師
　　　　　　顏伯奇律師
上列當事人間給付退休金事件，於中華民國94年10月20日言詞辯
論終結，本院判決如下：
    主  文
原告之訴及假執行之聲請均駁回。
訴訟費用由原告負擔。
  事實及理由
壹、程序事項：按訴狀送達後，原告不得將原訴變更或追加他訴
    ，但擴張或減縮應受判決事項之聲明者，不在此限，民事訴
    訟法第二百五十五條第一項第三款定有明文。本件原告起訴
    時原聲明：請求被告應給付原告新台幣（下同）一百五十七
    萬七千七百四十五元；嗣於訴訟進行中，擴張訴之聲明為：
    被告應給付原告一百六十七萬九千五百三十五元，經核與法
    尚無不合，應予准許，合先敘明。
貳、原告主張：
一、原告係自民國七十七年八月一日起受聘為被告學校之專任教
    授，並於九十二年八月一日被告將原告改聘為客座教授，持
    續受聘至九十三年七月三十一日止。原告於九十二年七月下
    旬，曾表示有意退休，當時被告之校長及人事主管等，曾為
    原告退休可得之退休金而暫為結算，認原告已服務十五年，
    可領二十九個基數，核計為一百四十七萬五千九百五十五元
    ，在原告改任為客座教授一年後，至九十三年七月三十一日
    再度申請退休，原告向被告表示正式退休，被告也未再發聘
    書給原告，然而，原告向被告要求給付退休金時，被告則再
    三拖延，原告於九十四年一月間發出存證信函，要求給付，
    而被告竟以原告之申請，與規定不符，而拒絕。
二、「大同商業專科學校教職員工退休撫卹辦法」是八十一年十
    月五日台 (81)人544833號函核備。依上述辦法第二條明定
    ：本辦法所稱教職員，係指本校編制內現職合格專任有給教
    職員，經陳報主管教育行政機關有案者。上述辦法第二十四
    條明定：本辦法施行前已進用未經教師審定、登記或檢定之
    不合格教師及未符私立學校職員加保資格表所訂資格之職員
    ，由本校自行籌措經費支給退休金，撫卹金。再依「學校教
    職員退休條例」第四條明定：教職員任職五年以上，有左列
    情形之一者，應即退休：1.年滿六十五歲者。2.心神喪失或
    身體殘廢，不堪勝任職務者。教職員已達前項第一款所規定
    之年齡，服務學校仍需其任職，而願繼續服務者，得報請主
    管教育行政機關延長之，至多五年。按「大同技術學院教職
    員工退休撫卹資遣辦法」第十二條第一項前段明定：教職員
    退休金之給與，任職滿五年，給予九個基數，每增半年加給
    一個基數；滿十五年後，另行一次加發兩個基數。查原告係
    十一年五月五日出生，七十七年退休後，轉任被告學校之專
    任教師時，係六十六歲，本已不符合教職員任職之年限規定
    ，當然應屬「不合格教師」，原告於被告學校任職十六年，
    依前開規定應發給三十三個基數，以原告退休時之薪俸五萬
    零八百九十五元計算，原告自得向被告請求一百六十七萬九
    千五百三十五元。
三、公私立學校校長、教師相互轉任併計年資辦理退休、撫卹、
    資遣作業注意事項第十條雖明定：公私立學校校長、教師退
    休、資遣後，於八十五年十月四日以後再任公私立學校校長
    、教師時，無庸繳回已領之退休資遣給與，自再任之月起，
    年資重新計算，於重行退休、資遣或辦理撫卹時，連同以前
    退休資遣年資所核給之基數應合併計算，以不超過所定各該
    最高標準為限，以前退休資遣基數已達最高標準者不再發給
    ，未達最高標準者，補足其差額；然原告於七十七年退休時
    ，前開「公私立學校校長、教師相互轉任併計年資辦理退休
    、撫卹、資遣作業注意事項」（八十六年二月十二日公布）
     尚未公布，對原告自無適用之可言。
四、據原告任職多年來所瞭解，類似原告之情形，數年前已有退
    休教授，依上述規定而領取退休金，例如劉積明教師因已逾
    齡，並非合格教師，於八十二年四月一日退休時，無法依規
    定向私校退撫基金會申領，是按上述之辦法，由學校自籌經
    費給付，給予之退休金，超過教育部訂定之最高基數；朱中
    逵教師因已逾齡，亦非合格教師，八十八年七月三十一日退
    休時，無法依規定向私校退撫基金會申領，而是由學校自籌
    經費給予八個基數之退休金，李月婥教師係國中教師資格，
    但不具專科學校教師資格，所以，是不合格教師，八十九年
    七月三十一日退休時，無法依規定向私校退撫基金會申領，
    是由學校自籌經費給予退休金；原告之請求，是符合上述之
    規定，而且有前例可循等語。並聲明：（一）被告應給付原
    告一百六十七萬九千五百三十五元；（二）訴訟費用由被告
    負擔；（三）原告願供擔保，請准宣告假執行。。
參、被告則抗辯：
一、原告年資已達最高基數，不得領取退休金：
（一）按大同技術學院教職員工退休撫卹資遣辦法第二十七條規
      定「於重行退休、資遣或辦理撫卹時，連同以前退休資遣
      年資所核給之基數合併計算，以不超過應核給之最高基數
      為限，以前退休資遣基數已達最高基數者不再發給，未達
      最高基數者，補足其差額」，可知被告學校給付退休金有
      最高基數之限制。
（二）查原告於七十七年八月一日自國立僑生大學先修班辦理第
      一次退休時，當時年資為四十年又十個月，原告共領取八
      十一個基數之退休金。原告於七十七年八月一日進入被告
      學校服務，迄九十三年七月三十一日依據前揭辦法第五條
      第一項第一款申請重行退休，依前揭辦法第十二條第一項
      規定退休金之最高總數為六十一個基數為限。被告既然於
      七十七年第一次退休時已領取八十一個基數，已超過前揭
      辦法第二十七條最高基數之限制，並無基數不足情形，故
      原告自不得向被告領取任何退休金。
（三）依公私立學校校長、教師相互轉任併計年資辦理退休、撫
      卹、資遣作業注意事項第十條「連同以前退休資遣年資所
      核給之基數應合併計算，以不超過所定各該最高標準為限
      」，原告認為七十七年辦理第一次退休時，前揭作業注意
      事項尚未公佈，惟是否適用應以「辦理第二次退休時」為
      判斷基準點（否則怎有年資是否合併之問題），本件原告
      第二次辦理退休係九十三年七月三十一日，自有前揭作業
      注意事項之適用。
二、原告為合格教師，應適用大同技術學院教職員工退休撫恤資
    遣辦法規定：
（一）按大同技術學院教職員工退休撫卹資遣辦法第二條規定：
      本辦法之適用以合格教師為限。而合格教師乃教育部所認
      可的一種資格，一經教育部認可，除非經教育部撤銷合格
      證書之認可，終身具有合格教師資格，不因是否被學校所
      聘任或年紀大小，而影響合格證書之效力。又依大同技術
      學院教職員工退休撫恤資遣辦法第二十四條規定「本辦法
      施行前已進用『未經教師審定、登記或檢定之不合格教師
      』由本校自行籌措經費支給退休金」，所謂不合格教師係
      指「未經教師審定、登記或檢定」，若經審定、登記或檢
      定者即屬於合格教師，未提及年齡大小會影響是否合格教
      師之認定，由此規定可知，只要通過教師檢定即為合格教
      師。
（二）本件原告乃教育部審核通過之教師，有教授證書為憑，為
      合格教師，合格教師乃教育部所認可的一種資格，一經教
      育部認可，除非經教育部撤銷合格證書之認可，終身具有
      合格教師資格，不因是否被學校所聘任或年紀大小，而影
      響合格證書之效力，因此，被告仍係合格教師，有退休撫
      恤資遣辦法第二十七條最高基數之適用。
三、劉積明、朱中逵、李月婥三位老師均依前開規定給付退休金
    ：
（一）劉積明老師於六十一年二月一日自嘉義女子高級中學退休
      並領取六十二個基數退休金後，同年九月一日到被告學校
      任教，至八十二年四月一日辦理退休。查大同技術學院教
      職員工退休撫卹資遣辦法乃八十六年四月三日通過，劉員
      八十二年四月一日退休當時無前揭辦法規定之適用，被告
      學校依據教育部相關規定給予劉員退休金，並無違法。
（二）朱中逵為合格教師，於八十二年七月自台北商專退休，領
      取六十九個基數之退休金，八十三年八月一日至被告學校
      任教，八十八年七月三十一日退休，朱員乃合格教師，依
      前揭辦法第二十七條規定「自再任之月起年資重新計算，
      於重新退休、資遣或辦理撫卹時，連同以前退休資遣年資
      所核給之基數合併計算，以不超過應核給之最高基數為限
      」、第十二條第二項規定「最高總數以八十一個基數為限
      」，因此，被告學校給予朱員八個基數的退休金。
（三）李月婥為合格教師，於七十七年九月十六日自北興國中退
      休。七十七年十月一日至被告學校任教，八十九年七月三
      十一日申請第二次退休，在被告學校可領二十三個基數退
      休金，合併第一次退休基數未超過前揭辦法第十二條規定
      八十一個最高基數，遂給付李員二十三個基數換算之退休
      金。
（四）綜上，劉積明八十二年退休時依據教育部相關辦法給付退
      休金，朱中逵及李月婥第一次與第二次退休基數均未超過
      八十一個基數，被告依校內退休撫卹辦法給付退休金，均
      無違法不妥之處。原告乃九十三年七月一日申請退休，有
      被告學校退休撫卹辦法之適用。不問原告係適用該辦法第
      十二條第一項六十一最高基數，亦或是第二項八十一最高
      基數，原告已於第一次退休時領八十一個基數退休金，依
      第二十七條被告學校已不能再給付退休金。原告與前揭三
      名教師情形不同，原告主張被告學校應循前三名教師模式
      給付退休金，並不可採。退步言，若三位教師不符合給付
      退休金要件，此亦係被告學校是否向三位教師追討之問題
      ，今原告起訴請求退休金之依據，應係學校給付退休金之
      一般性規定（退休撫卹資遣辦法），而非僅憑三位教師案
      例為據。
肆、本院判斷：
一、本件兩造對於：原告於七十七年八月一日自國立僑生大學先
    修班辦理第一次退休，當時年資為四十年又十個月，原告共
    領取八十一個基數之退休金；原告復於七十七年八月一日起
    受聘為被告學校之專任教授，持續受聘至九十二年七月三十
    一日；九十二年八月一日被告改聘原告為客座教授，至九十
    三年七月三十一日再度申請退休，退休前之月薪為五萬零八
    百九十五元一情，均不爭執，復有兩造所提出之原告聘書及
    公務員履歷表為證，堪認此部分為真實。
二、兩造有爭執者為：
（一）原告是否為不合格教師，而有大同技術學院教職員工退休
      撫卹資遣辦法第二十九條或大同商業專科學校教職員工退
      休撫卹辦法第二十四條規定之適用？
（二）原告得否於領取最高八十一個基數退休金後，再度領取退
      休金？
三、就原告是否為不合格教師而有大同技術學院教職員工退休撫
    卹資遣辦法第二十九條或大同商業專科學校教職員工退休撫
    卹辦法第二十四條規定之適用之爭點而言：
（一）按依據原告所提出現行大同技術學院教職員工退休撫卹資
      遣辦法第二十九條及八十一年之修正前大同商業專科學校
      教職員工退休撫卹辦法第二十四條均規定：「本辦法施行
      前已進用未經教師審定、登記或檢定之不合格教師及未符
      私立學校職員加保資格表所訂資格之職員，由本校自行籌
      措經費支給退休金，撫卹金。」，是本條之適用對象為「
      未經教師審定、登記或檢定之不合格教師」。而依教師法
      第四條規定：「教師資格之取得分檢定及審定二種：高級
      中等以下學校之教師採檢定制；專科以上學校之教師採審
      定制。」；同法第九條規定：「專科以上學校教師資格之
      審定分初審及複審二階段，分別由學校及教育部行之。教
      師經初審合格，由學校報請教育部複審，複審合格者發給
      教師證書。」復依專科以上學校教師資格審定辦法第十條
      規定「教師資格經審定合格者，由本部發給教師證書」。
      故所謂「未經教師審定、登記或檢定之不合格教師」應係
      指未依前開教師法第四條、第九條及專科以上學校教師資
      格審定辦法第十條規定通過檢定或審定合格而發予教師資
      格證書之教師。本件原告係教育部於六十五年九月所審定
      合格之教授，證書字號為「教字第2403號」，有原告所提
      出之公務人員履歷表在卷可稽，復為被告所不爭執，堪認
      原告應非「不合格教師」。
（二）原告雖主張其轉任被告學校之專任教師時，係六十六歲，
      已不符合教職員任職之六十五歲年限規定，應屬「不合格
      教師」云云，惟查，依前揭教師法之規定，一旦經檢定及
      審定合格，領有教師證書，即屬合格教師，除非該教師證
      書遭撤銷，否則均屬合格之教師，要難謂屆至強制退休年
      齡，即喪失其教師資格。另依專科以上學校教師資格審定
      辦法第十二條規定：「教師資格送審，其學、經歷證件、
      成就證明或專門著作已為接受將定期發表之證明有偽造、
      變更、登載不實或著作、作品、技術報告有抄襲、剽竊等
      情事者，經本部學審會常會審議確定後，五年內不受理其
      教師資格審定之申請。本部應通知學校，並由學校各級教
      師評審委員會評議後，依本條例、教師法等相關規定辦理
      。經審定合格發給教師證書後，發現有前項情形，經本部
      學審會常會審議確定者，撤銷自該等級起之證書，五年內
      不受理自該等級起教師資格審定之申請。」，因此，除非
      該教師之學、經歷證件、成就證明或專門著作已為接受將
      定期發表之證明有偽造、變更、登載不實或著作、作品、
      技術報告有抄襲、剽竊等情事者，經教育部學審會常會審
      議確定撤銷專科以上教師資格，方會喪失已取得之專科以
      上教師資格。至於屆至強制退休年齡，既非得撤銷教師資
      格之原因，亦非當然喪失教師資格之原因。是原告主張其
      不符合教職員任職之六十五歲年限規定，當然應屬「不合
      格教師」應適用大同技術學院教職員工退休撫卹資遣辦法
      第二十九條或大同商業專科學校教職員工退休撫卹辦法第
      二十四條規定，由學校自行籌措經費支給退休金云云，難
      認可採。
（三）又從原告所提出之大同商業專科學校教職員工退休撫卹辦
      法第十一條規定：「教職員退休金之給與，任職滿五年，
      給予九個基數，每增半年加給一個基數；滿十五年後，另
      行一次加發兩個基數；但最高總數以六十一個基數為限；
      未滿半年者以半年計。依本辦法第六條第一項第二款規定
      退休之教職員，其心神喪失或身體殘廢係因公傷病所致者
      ，退休金照前項規定加發百分之二十。其任職未滿五年者
      ，以五年計。教師或校長服務滿三十年，並有連續任教公
      私立學校二十年之資歷，成績優異者，一次退休金之給與
      ，依第一項規定增加其基數，但最高總數以八十一個基數
      為限。」及第二十一條規定：「教職員工退休撫卹之給與
      ，由本校報奉主管教育行政機關核准於學費百分之二範圍
      內收取之教職員工退撫經費，連同董事會及學校相對提撥
      學費百分之一之經費提繳由各私立學校共同成立之全國性
      私立學校教職員工退休撫卹基金管理委員會統籌管理與運
      用。」，來比照第二十四條：「本辦法施行前已進用未經
      教師審定、登記或檢定之不合格教師及未符私立學校職員
      加保資格表所訂資格之職員，由本校自行籌措經費支給退
      休金，撫卹金。」之規定，該第二十四條顯然係為給予被
      告學校於退休撫卹辦法實施前已進用「未經教師審定、登
      記或檢定之不合格教師及未符私立學校職員加保資格表所
      訂資格之職員」退休後生活保障，而規定其退休金來源應
      由學校自行籌措，蓋此等人員之退休金、撫卹金均不能由
      「私立學校教職員工退休撫卹基金來支付」，因此，原告
      既為合格教師，之前第一次退休時，亦曾領取最高總數八
      十一個基數之退休金，其再援引此條辦法欲領取第二次退
      休金，與該條立法意旨自有未合。
四、就原告得否於領取最高八十一個基數退休金後，再度領取退
    休金之爭點：
（一）按退休金給予之目的，乃係在維持退休人員退休後之基本
      生存安養保障，其涉及社會福利及政府資源之分配，故可
      領取之退休金基數，有一定之規範及限制，以求兼顧退休
      人員生活所需及社會資源之合理分配，故私立學校法第五
      十五條規定：「各級各類私立學校校長、教師之遴用資格
      ，公立依同級同類學校之規定。前項校長、教師，經主管
      教育行政機關審定、登記、檢定合格或核定有案者，於轉
      任公立學校核敘資格及薪給時，其服務年資得合併採計。
      其於公立學校辦理退休、撫卹、資遣時，除已在私立學校
      辦理退休或資遣之年資應予扣除外，其服務年資得合併計
      算。前開退休、撫卹、資遣年資之併計，於公立學校校長
      、教師轉任私立學校時準用之。依前項公私立學校校長、
      教師互轉時，其退休、撫卹、資遣年資之併計，依教師法
      之規定辦理。在依教師法規定之儲金制建立前，曾任私立
      學校校長、教師年資應付之退休、撫卹、資遣給與，由依
      第五十八條成立之全國性私立學校教職員工退休撫卹基金
      支付，曾任公立學校校長、教師年資應付之退休、撫卹、
      資遣給與，由各級主管教育行政機關編列預算支應。前項
      曾任年資應付之退休、撫卹、資遣給與，均按儲金制建立
      前之一次退休金基數計算。其於公立學校退休時，得支領
      月退休金者，應符合公立學校校長、教師支領月退休金之
      規定。退休後再任公私立學校校長、教師，於重行退休或
      辦理撫卹時，以前退休之年資所計給之基數應合併計算，
      並以不超過儲金制建立前公私立學校校長、教師應計給之
      最高基數為限。」，而現行大同技術學院教職員工退休撫
      卹資遣辦法第二十五條第一項亦規定：「本辦法所稱教職
      員工任職年資，得併計已參加私立學校教職員工退休撫卹
      基金之其他私立學校未核給退休（職）金或資遣費之年資
      。、、、公私立學校校長、教師互轉時，其退休、撫卹、
      資遣年資之併計，得併計未領退休金或資遣費之公立學校
      編制內專任合格有給校長、教師年資。」；第二十七條亦
      規定：「教職員工於八十一年八月一日以後退休或八十五
      年十月四日以後資遣，由私校退撫基金支付退休、資遣給
      與人員，再任本校教職員工時，無庸繳回已領之退休、資
      遣給與，自再任之月起年資重新計算，於重行退休、資遣
      或辦理撫卹時，連同以前退休資遣年資所核給之基數合併
      計算，以不超過應核給之最高基數為限，以前退休資遣基
      數已達最高基數者不再發給，未達最高基數者，補足其差
      額。」。
（二）本件原告為合格教師一情已如前述，是其再行退休，自應
      依適用有關合格教職員退休之規定，則依前揭私立學校法
      第五十五條規定及現行大同技術學院教職員工退休撫卹資
      遣辦法第二十五條第一項、第二十七條規定，已領退休金
      之教職員，自再任之月起年資重新計算，於重行退休時，
      連同以前退休資遣年資所核給之基數合併計算，以不超過
      應核給之最高基數為限，以前退休資遣基數已達最高基數
      者不再發給退休金，本件原告自承於七十七年第一次退休
      時，業已領取八十一個基數之最高額退休金，足供其退休
      後之基本生存安養保障，依前揭規定，自不得再請求被告
      發給退休金，故原告主張：於退休後，轉任被告學校之專
      任教師時，在學校任職十六年，被告應發給三十三個基數
      云云，難認有理由。
五、又原告雖主張，被告之前曾發給劉積明、朱中逵、李月婥三
    位老師第二次退休金，依慣例亦應發給原告退休金云云，然
    查，原告之訴是否有理由，端視其退休金請求權基礎於法是
    否存在，至於被告有無給付其他老師退休金之情形，自難謂
    得做為原告請求之基礎，原告此部分主張亦難認可採。
六、綜上所述，原告既無法舉證證明其有何退休金請求權，是其
    請求被告應給付原告一百六十七萬九千五百三十五元之退休
    金，自難認有理由，應予駁回。
伍、本件原告既受敗訴判決，其假執行之聲請即失所依據，應併
    予駁回。
陸、本件事證已臻明確，兩造其餘等攻擊防禦方法，經審酌與判
    決結果均不影響，爰不以一一論述，併予敘明。
柒、據上論結，本件原告之訴為無理由，依民事訴訟法七十八條
    判決如主文。
中　　華　　民　　國　　94　　年　　11　　月　　3 　　日
                  民二庭法　官　黃明展
以上正本係照原本作成
如對本判決上訴須於判決送達後20日內向本院提出上訴狀
中　　華　　民　　國　　94　　年　　11　　月　　3　　日
                            書記官　沈育坤
